【裁判字號】    92,婚,9
【裁判日期】    920325
【裁判案由】    離婚
【裁判全文】
臺灣台中地方法院民事判決  九十二年度婚字第九號
    原      告  乙○○○
    被      告  甲○○    原籍設住台北市大同區○○○路一九號
右當事人間請求離婚事件，本院裁定如左：
    主      文
准原告與被告離婚。
訴訟費用由被告負擔。
    事      實
甲、原告方面：
  一、聲明：求為判決如主文所示。
  二、陳述：兩造於民國（下同）五十二年四月二十九日結婚，並育有子女二人。孰
      料，被告於五十五年五月八日竟無視原告及年幼之子女，以經商為由，離家而
      去日本，即音訊全無，而棄家庭於不顧，對原告及子女生活不聞不問，非但未
      曾返家共同生活，且未提供任何生活費用。期間被告雖曾於八十二年三月十日
      返國，然於同年九月十二日即再度出境日本；復於同年十月十六日因案遭日本
      遣送回國，於八十三年八月一日被告再度出境日本，離家出走，迄今未歸，而
      下落不明，實令原告心寒至極，長久如此，原告實已心力交瘁，使原告精神倍
      感痛苦，對兩造婚姻亦不敢抱以任何幸福之期待，兩造婚姻已生重大裂痕，雙
      方已無婚姻之實，生活兩地，形同陌路，毫無感情，強求婚姻之名，僅徒增原
      告精神上痛苦及生活上困擾與衝突，對原告子女產生傷害。況被告無故不負擔
      家計，兩造所生子女，皆由原告以勞力賺取生活費獨力扶養，而被告棄家庭於
      不顧，對此婚姻亦不敢抱以任何幸福之期待。是兩造感情既已破裂，難以維持
      婚姻關係，為此本於民法第一千零五十二條第二項請求准許裁判離婚。
  三、證據：提出戶籍謄本、內政部警政署入出境管理局入出國日期證明書、被告不
      在原告戶籍地居住之台中市西區公館里里長證明書、被告除籍之台北市大同區
      戶政事務所書函各一紙為證，並聲請傳訊證人即兩造子女鍾崇榮。
乙、被告方面則未於言詞辯論期日到場，亦未提出任何書狀作何聲明或陳述。
    理      由
一、本件被告受合法之通知，無正當理由，未於言詞辯論期日到場，經核無民事訴訟
    法第三百八十六條所列各款之情形，爰依原告之聲請，准由其一造辯論而為判決
    。
二、原告主張兩造於五十二年四月二十九四日結婚，目前婚姻關係存續中，並育有子
    女二人，被告初於五十五年五月八日離家出境日本，嗣後即音訊全無，而棄家庭
    於不顧。期間被告雖曾於八十二年三月十日返國，然於同年九月十二日即再度出
    境日本；復於同年十月十六日因案遭日本遣送回國，末於八十三年八月一日被告
    再度出境日本後即不知去向，迄今未歸仍在繼續狀態中之事實，業據原告提出戶
    籍謄本、內政部警政署入出境管理局入出國日期證明書、被告不在原告戶籍地居
    住之台中市西區公館里里長證明書、被告除籍之台北市大同區戶政事務所書函各
    一紙為證，益證被告確於八十三年八月一日出境日本後，確未再返台與原告同居
    生活。又據證人即兩造子女鍾崇榮到庭證述：「我最後一次見到我父親是十幾年
    前的事，之後就沒有見過，就是第三次回台的時候。第三次回台是因居留的問題
    被遣送回來，那次是住台北，我有去找過他。因為他在日本已經待了很久，沒有
    夫妻、父子感情，而且也沒有辦法適應臺灣，剛開始是因做生意去日本，我六個
    月時他去日本的，第一次回來是我小三，待不到壹個月就走了，第二次是我小五
    的時候回來，待不到壹個月就回日本。他離家期間到我國中、高中時我爸爸有寄
    錢回來，但還是不夠，大都靠外婆接濟過活。他第三次離開之後就沒有再寄過任
    何費用回來。他知道我們在臺灣的電話地址」（見本院九十二年一月九日言詞辯
    論筆錄）、「五十五年五月八日的時候，不是用正常管道出境至日本。八十二年
    三月十日在日本是因被日本遣送回國。八十三年八月一日被告到日本去我已經服
    完兵役，他去日本我不是很清楚，最後一次見到他是八十二年十二月間，自此就
    沒有見過他人了」等語（見本院九十二年三月十一日言詞辯論筆錄）是依前揭證
    據及證人證詞觀之，原告主張兩造分居十餘年及被告不盡支付家庭生活費用乙情
    ，自應信為真實。
三、第按民法第一千零五十二條第二項之抽象離婚事由，係以「有前項（即第一項具
    體離婚事由）以外之重大事由，難以維持婚姻者，夫妻之一方得請求離婚但其事
    由應由夫妻之一方負責者，僅他方得請求離婚」為要件。是對於家庭生活之美滿
    幸福，有妨礙之情形，即得認其與此之所謂難以維持婚姻之重大事由相當。（最
    高法院七十九年台上字第一○四○號判決及八十六年度第二次民事庭會議決議可
    資參照）。至於是否有難以維持婚姻之重大事由，其判斷標準為婚姻是否已發生
    破綻而無回復之希望，此不可僅由原告已喪失維持婚姻意欲之主觀面加以認定，
    而應依客觀的標準，即難以維持婚姻之事實，是否已達於倘處於同一境況，任何
    人均將喪失維持婚姻希望之程度以決之（最高法院八十七年度台上字第一三０四
    號判決意旨參照）。再按婚姻係以夫妻之共同生活為目的，配偶應互信互賴、相
    互協力，以保持共同生活之圓滿、安全及幸福，因而夫妻應相互尊重以增進情感
    和諧及誠摯之相處，此為維持婚姻之基礎，若此基礎不復存在，致夫妻無法共同
    生活，無復合之可能者，即應認有難以維持婚姻之重大事由存在。另參諸最高法
    院八十六年度台上字第六０六號判決要旨載：「民法親屬編於七十四年修正後，
    於第一千零五十二條增列第二項離婚事由之概括規定，准『有前項以外之重大事
    由，難以維持婚姻者，夫妻之一方得請求離婚』，其目的在使夫妻請求裁判離婚
    之事由較富彈性。是夫妻間發生之情事，苟足使婚姻難以維持，即無不准依該條
    第二項訴請離婚之理，不因當事人併據同一事實主張有該條第一項離婚原因而有
    不同」。暨同院八十六年三月四日八十六年度第二次民事庭會議決議載：「民法
    親屬編於民國七十四年修正後，於第一千零五十二條增列第二項離婚事由之概括
    規定，其目的在使夫妻請求裁判離婚之事由較富彈性。是夫妻間發生足使婚姻難
    以維持之重大事由者，雖不符合該條第一項所列各款情形，亦無不准依該法條第
    二項訴請離婚之理」等見解，可知為符合現代多元化社會生活需要，使裁判離婚
    之事由較富彈性，當婚姻破裂，夫妻已無共同生活之實質時，即得請求離婚。
四、揆之上開法律之立法意旨，乃係參照各國離婚法採破綻婚之立法趨勢，增列上開
    概括性之規定，期使裁判離婚較富彈性。且按婚姻係男女以終生生活為目的之共
    同生活關係，此共同生活體，不但須夫妻營共同生活，且負起保護養育其子女之
    義務，倘事實上已經分居各自獨立生活多年，雙方誠摰互信之感情基礎，已經不
    復存在，依一般人之生活經驗，顯然難期修復，雙方共同生活的婚姻目的已經不
    能達成，而其事由之發生，依一般社會感情，尚難認為應完全歸責於夫妻之一方
    時，應可認係民法第一千零五十二條第二項所定難以維持婚姻之重大事由，而許
    夫妻雙方為離婚之請求，否則，勉強維持婚姻之形式，反而會對雙方各自追求幸
    福生活之機會造成不必要之限制。經查，被告於五十五年五月八日即因經商出境
    日本，而不知去向，再觀之被告上開行為，衡諸常情，被告既知原告母子女住處
    及電話，若誠摯地希望與原告共同負起對家庭之責任，或負起對子女家庭教育，
    身心之健全發展及培養倫理道德等習性之責任，被告更應勉力為之，被告竟棄妻
    兒子女，單獨一人離家他去，被告不思婚姻乃一男一女之兩性結合，以組織家庭
    ，共同生活為目的，且夫妻生活貴在相互扶持，且此依社會上一般觀念為體察，
    被告有此行為，著實對兩造的家庭產生不良的影響。是綜上各情，參互以觀，兩
    造既自八十三年八月一日離境付日後，幾近十年未返國，兩造分居迄今，形同陌
    路，早已不營夫妻之共同生活，而被告對原告母子女生活情況，早已不加聞問，
    婚姻中夫妻彼此扶持之特質蕩然無存，更遑論心靈之契合，宛如兩個個體分別存
    在，婚姻之意義盡失，而同居義務及扶助乃夫妻關係最重要之基礎，捨此則難期
    婚姻關係之穩定與健全，再斟酌婚姻關係中當事人之行為、態度、年齡、性格、
    教育程度、別居狀態及其時間之久暫綜合考量，應認兩造間存有難以維持婚姻之
    重大事由，且其不能同居之原因係由於被告逕自離家在外所致，被告就其分居在
    外，復未舉證其有正當理由。按本件兩造間既分居十餘年，且被告既非無謀生能
    力，竟就家庭生活費，置諸不問，又不營夫妻之共同生活，即無夫妻之情分，亦
    無夫妻共同生活之實，此顯與婚姻係一男一女之兩性結合，以組織家庭，共同生
    活為目的之宗旨相違背，原告主張兩造間有不能維持婚姻之重大事由，核屬有據
    ，而兩造間之婚姻既已生破綻而顯無回復之希望，從而原告訴請裁判離婚，洵屬
    正當。本院參酌上開事證及德國、瑞士關於別居期間（三年至五年不等）之規定
    ，認為兩造間之婚姻已生破綻，客觀上確實難以繼續維持婚姻共同生活，且顯無
    回復之希望，而其分居之責任應歸屬於被告，從而原告依上揭理由請求離婚，為
    有理由。從而原告依民法第一千零五十二條第二項請求判決離婚，洵屬正當，應
    予准許。
五、至原告本於民法第一千零五十二條第一項第五款及第二項數項離婚事由（訴訟標
    的），起訴請求判決離婚，係合併提起數宗形成之訴，可致同一之法律效果，此
    種起訴之形態，學者謂之為重疊（競合）的訴之合併。其訴訟標的雖有數項，而
    僅有單一之聲明，本院就原告所主張之兩項訴訟標的逐一審理，既認其中一項訴
    訟標的為有理由者，即應為原告勝訴之判決。是本件原告上開請求既經本院審認
    有理由而准予離婚，則原告另依據民法第一千零五十二條第一項第五款之規定訴
    請離婚，為請求權競合，本院自無庸再予審認，併此敘明。
六、結論：本件原告之訴為有理由，並依民事訴訟法第三百八十五條第一項前段、第
    七十八條判決如主文。
中      華      民      國    九十二    年      三      月    二十五    日
                              臺灣臺中地方法院家事法庭
                                  法     官   楊  熾  光
右正本證明與原本無異。
如不服本判決，應於送達後廿日內，向本院提出上訴狀並表明上訴理由，如於本判決
宣示後送達前提起上訴者，應於判決送達後廿日內補提上訴理由書（須附繕本）。
中      華      民      國    九十二    年      三      月    二十五    日
                                  法院書記官  何  俞  瑩


司法院資訊處製作；財團法人民間司法改革基金會備份。
